【裁判字號】    97,交上易,324
【裁判日期】    980519
【裁判案由】    過失傷害
【裁判全文】
臺灣高等法院刑事判決               97年度交上易字第324號
上  訴  人  臺灣板橋地方法院檢察署檢察官
被      告  乙○○
上列上訴人因被告過失傷害案件，不服臺灣板橋地方法院97年度
交易字第239號，中華民國97年10月7日第一審判決（起訴案號：
臺灣板橋地方法院檢察署97年度偵字第4324號），提起上訴，本
院判決如下：
    主  文
原判決撤銷。
乙○○因過失傷害人致重傷，處有期徒刑貳月，如易科罰金，以
新臺幣壹仟元折算壹日。緩刑肆年，並應向被害人甲○○支付如
附表所示之損害賠償金。
    事  實
一、乙○○於民國96年7月27日 9時許，駕駛車牌號碼M9B-997號
    重型機車，沿臺北縣新莊市○○路往復興路方向行駛，行經
    思源路34號前方路段時，本應注意機車行駛中之車前狀況，
    隨時採取必要之安全措施，而依當時天候晴、日間自然光線
    足，路面乾燥無缺陷、無障礙物、視距良好，並無不能注意
    之情事，竟於駕車行進中調整後視鏡角度，疏於注意前方有
    推著手推車行走之甲○○，待靠近已不及閃避，致自後方追
    撞甲○○，甲○○因之受有左腳雙踝骨骨折、頭部外傷之傷
    害，嗣並失智症之加重，無法治癒。乙○○於偵查機關知悉
    其犯罪前，即向前來處理之員警坦承為肇事者自首犯行。
二、案經臺北縣政府警察局新莊分局移送臺灣板橋地方法院檢察
    署，由檢察官指定之代行告訴人丙○○告訴，經檢察官偵查
    起訴。
    理  由
一、上訴人即被告乙○○對於上開時、地，因過失致被害人甲○○受重傷害之事實，坦承不諱，核與被害人甲○○於警詢中
    所述被害情節相符（見偵查卷第6頁至第8頁）；復有道路交
    通事故現場圖、道路交通事故調查報告表(一)、(二)各乙紙、事
    故照片等附卷可稽（見偵查卷第12頁至第15頁）；被害人所
    受之骨折等傷害，則有行政院衛生署臺北醫院（下稱臺北醫
    院）96年8月3日及同年12月5 日診斷證明書可參（見偵查卷
    第11頁、第98頁）；又依臺北醫院病歷資料中之初診單記載
    ：被害人於96年11月8 日至該醫院精神科門診，當時經醫生
    問診，被害人未能正確說出生子女之數目，其於同年7月車
    禍被撞後，左後腦外傷有縫合，之後出現晚上不睡、重複說
    話、語無倫次等狀況，會談中立即、短期記憶明顯受損，長
    期記憶受影響，大部分資料可記得，時間定向感差，計算能
    力下降，判斷力尚可，車禍後住養護中心，讓照顧者最困擾
    的事情為日夜顛倒，吃過飯後忘記說沒吃等語（見偵查卷第
    101頁）。嗣被害人經診斷出：因外傷性腦病變所致之失智
    症，導致認知功能障礙及喪失行為能力，亦有臺北醫院97年
    2月13日診斷證明書可稽（見偵查卷第29頁）。被害人復於
    同年7月16日經鑑定患有重度失智症，於同年月25日領有中
    華民國身心障礙手冊，有該手冊影本附卷為憑（見本院卷第
    12頁）。為確定被害人罹患老年癡呆症與本件車禍有無關聯
    性，經本院函詢臺北醫院，據該院於97年12月3日以北醫歷
    字0970010889號函覆：「病患甲○○（即被害人）於96年11
    月8日至本院精神科就診，家屬主訴96年7月車禍後，開始出
    現語無倫次，記憶力下降及定向感差的狀況，精神科醫師疑
    失智症，追蹤至96年12月7日轉至神經內科評估肢體乏力及
    失智症現象，經電腦斷層顯示左側前額頁有腦部受損之現象
    ，追蹤至今約1年，病患之認知功能日益退化，四肢僵直，
    行動遲緩，日常生活需他人照顧，屬失智症重度，在排除其
    他失智症的原因後，認為很有可能是腦傷所致之後遺，或腦
    傷為失智症加重之主因」（見本院卷第32頁），據此診斷意
    見，被害人車禍後之失智症，業經醫院排除其他原因後，認
    倘非起因於本件車禍，亦係由於本件車禍而加重，本院依罪
    疑唯輕之原則，認被害人原發之失智症因本件車禍而加重；
    又關於被害人失智症之病情，能否治癒？臺北醫院依據其病
    歷之記載，表示：「以目前醫療狀況可以藥物延緩病情進展
    ，但無法治癒」，亦有臺北醫院97年12月19日北醫歷字0970
    011571號函可參（見本院卷第41頁），足認被害人因本件車
    禍加重之失智症，無法痊癒。另按道路交通安全規則所稱之
    汽車，依該法第2條第1款規定，包括機器腳踏車在內；又汽
    車行駛時，駕駛人應注意車前狀況，以隨時採取必要之安全
    措施，道路交通安全規則第94條第3項定有明文。查被告駕
    車，有注意車前狀況、隨時採取必要安全措施之義務，而依
    當時天候晴、日間自然光線、路面乾燥、無缺陷、無障礙物
    、視線良好，並無不能注意之情形，被告竟於機車行進之際
    ，動手調整後視鏡，疏未注意車前狀況，致撞及被害人，使
    其受傷，被告對於車禍之發生顯有過失，臺灣省臺北縣區車
    輛行車事故鑑定委員會97年3月14日北縣鑑字第0975180041
    號鑑定意見書亦同此認定（見偵查卷第110頁至第112頁）。
    被告之過失行為，與被害人所受之骨折等傷害及導致原發之
    失智症加重，具有相當因果關係，堪以認定，應予依法論科
    。
三、按刑法第10條第4項第6款規定，其他於身體或健康，有重大
    不治或難治之傷害，為重傷之一種。所謂於身體或健康有重
    大不治或難治之傷害，係指傷害重大，其傷害之結果，對於
    身體健康確有終身不治或難治者而言（最高法院80年台上字
    第5826號判決要旨參照）。本件被害人因車禍，致左側前額
    頁有腦部受損之現象，認知功能日益退化，四肢僵直，行動
    遲緩，日常生活需他人照顧，車禍加重其失智症之惡化至重
    度，且無法治癒，該當於前揭法條所定義之重傷，核被告所
    為，係犯刑法第284條第1項後段之過失致重傷罪。檢察官以
    過失傷害罪起訴，應變更起訴法條。查被告於偵查犯罪機關
    察覺其犯行前，於警方至現場處理本案事故之際，即承認為
    肇事人自首犯罪並接受裁判，有臺北縣政府警察局新莊分局
    道路交通事故肇事人自首情形紀錄表存卷可按（見偵查卷第
    17頁），依刑法第62條前段規定減輕其刑。
四、原審認被告所犯，為刑法第284條第1項前段之普通過失傷害
    罪，惟被告之過失行為已致被害人受有重傷之結果。檢察官
    上訴意旨以：被害人頭部遭撞擊，導致重度失智症，原審未
    論以過失致重傷罪，實有未當等語，為有理由，應由本院將
    原判決予以撤銷改判。爰審酌被告素行良好、過失之程度、
    被害人因本案事故所受傷勢，兼衡被告犯罪後即立即坦承全
    部犯行，態度良好，並於本院與被害人之子即代行告訴人丙○○達成和解等一切情狀，量處有期徒刑2 月，並諭知易科
    罰金之折算標準，以資懲儆。又被告前未曾因犯罪受有期徒
    刑以上刑之宣告，有本院被告前案紀錄表在卷可稽（見本院
    卷第22頁），其與母親陳淑美已與被害人之法定代理人即代
    行告訴人達成和解，二人願連帶分期給付被害人新臺幣50萬
    元，亦有本院和解筆錄為憑（見本院卷第61頁），且迄至本
    院言詞辯論終結時止，均按和解條件履行分期賠償金，此據
    告行告訴人到院證實無訛，堪認被告經此論罪科刑之教訓，
    當知所警惕，信無再犯之虞，本院綜合各情，認本件所宣告
    之刑，以暫不執行為適當，爰併宣告緩刑4年，以勵自新。
    並就被告等依和解筆錄尚未履行完畢之損害賠償部分，另依
    刑法第74條第2項第3款規定，諭知被告應向被害人支付如附
    表所示之損害賠償金（依刑法第74條第4項規定，前開支付
    之負擔得為民事強制執行名義，倘被告不履行，且情節重大
    足認原宣告之緩刑難收其預期效果，而有執行刑罰之必要者
    ，依刑法第75條之1第1項第4款之規定，得撤銷其緩刑宣告
    ，附此敘明）。
據上論斷，應依刑事訴訟法第369條第1項前段、第364條、第300
條、第299條第1項前段，刑法第284條第1項後段、第62條前段、
第41條第1項前段、第74條第1項第1款、第2項第3款，刑法施行
法第1條之1，判決如主文。
本案經檢察官劉異海到庭執行職務。
中    華    民    國    98    年    5     月    19    日
                  刑事第十三庭  審判長法  官  曾德水
                                      法  官  陳恆寬
                                      法  官  趙文
以上正本證明與原本無異。
不得上訴。
                                      書記官  葉金發
中    華    民    國    98    年    5     月    20    日
附表：
    被告應（與陳淑美連帶）給付被害人甲○○新臺幣（下同）
    肆拾伍萬元，其給付方法為：民國九十八年六月十日起，按
    月於每月十日，給付壹萬元，至清償完畢為止。並願電匯至
    新莊市農會00000000000000帳號丙○○帳戶。如一期不給付
    ，視為全部到期。
附錄：本案論罪科刑法條全文
中華民國刑法第284條第1項
因過失傷害人者，處6月以下有期徒刑、拘役或5百元以下罰金，
致重傷者，處1年以下有期徒刑、拘役或5百元以下罰金。


司法院資訊處製作；財團法人民間司法改革基金會備份。
